臺灣高等法院刑事判決　　　　　　　　95年度上訴字第2166號
上　訴　人　台灣桃園地方法院檢察署檢察官
被　　　告　乙○○
　　　　　　庚○○
　　　　　　癸○○
上列三人共同
指定辯護人　本院公設辯護人郭書益
　　　　　　丙○○　男　28歲（民國○○年○月○○日生）
　　　　　　　　　　身分證統一編號：Ｚ000000000號
　　　　　　　　　　住台北縣土城市○○路114巷35弄14號3樓
選任辯護人　黃勝文律師
　　　　　　李進成律師
上列上訴人因被告殺人等案件，不服臺灣桃園地方法院94年度重
訴字第62號，中華民國95年4月27日第一審判決（起訴案號：臺
灣桃園地方法院檢察署93年度偵字第13925號），提起上訴，本
院判決如下：
    主  文
原判決關於乙○○、庚○○、丙○○部分撤銷。
乙○○、庚○○、丙○○共同傷害人之身體，因而致人於死，各
處有期徒刑年陸月。扣案之玩具空氣槍壹把（槍枝管制編號0
000000000號，含彈匣壹個）、木棒壹支（深色者）、
鋁棒壹支均沒收。
其他上訴駁回。
    事  實
一、壬○○（現由原審通緝中）、陳學翔均為經營傳播小姐陪侍
    業者，因旗下坐檯小姐於民國九十三年九月一日凌晨二時許
    ，在桃園縣蘆竹鄉○○街二六號「點將家ＫＴＶ」，欲先行
    離席，而與客人陳啟偉、戊○○、己○○、甲○○等人發生
    糾紛，壬○○獲悉後，即先電知陳學翔並一同前往「點將家
    ＫＴＶ」處理，陳學翔並另電劉錦龍到場載陪侍小姐離去，
    二人同時亦另召集乙○○、庚○○、丙○○、癸○○、黃柏
    修（綽號阿修）、吳明秋、高文隆、周聖和（綽號為「小咪
    」）及姓名年籍不詳之綽號「阿鴻」之成年男子等多人分別
    搭乘四部汽車持木棒、鋁棒前往助陣，壬○○等人到達後即
    在店外等候，劉錦龍則先至包廂內帶出陪侍小姐後即先行離
    去，而在場客人己○○適與高文隆認識，以誤會一場示意高
    文隆請壬○○等人先行離去，壬○○等人見狀乃先後駕車離
    去，詎乙○○上車準備離去之際，戊○○突自店門口衝出口
    出惡言，並逕自打開乙○○所駕駛車牌號碼五二二一—ＨＥ
    號自用小客車駕駛座車門，將欲開車離去之乙○○拉出車外
    毆打，陳啟偉復趨前立於汽車副手座旁之車門助勢，而原在
    乙○○所駕車上之黃柏修隨即下車亦遭戊○○、陳啟偉毆打
    ，另原已駛離現場之丙○○見狀乃駕駛車牌號碼Ｏ九九六—
    ＦＲ號自用小客車搭載庚○○、吳明秋、「阿鴻」、周聖和
    折返現場，另正返回座車之壬○○見狀亦自車上取出鋁棒前
    來助陣，綽號「阿鴻」之人亦持棍棒前來相助，乙○○、庚○○、丙○○、壬○○與黃柏修、「阿鴻」（前二人未據起
    訴）等人，在客觀上能預見持用鋁棒、木棒對頭、頸部等人
    體重要部位揮擊極易因顱骨破裂、骨折或內臟破裂而導致死
    亡之結果，主觀上雖無此預見，仍共同基於傷害人之身體之
    犯意連絡及行為分擔，由庚○○持未具殺傷力之玩具空氣槍
    對戊○○之頸部及對陳啟偉之臉部、身體射擊以干擾其等之
    反擊，乙○○則隨手取出車上其所有之鋁棒一支，先對戊○○之頭、頸部加以毆擊後，即退回丙○○停車處，黃柏修旋
    自乙○○手中取下鋁棒繼續毆打戊○○，丙○○亦持其有之
    木棒在場揮打，並以拳頭毆打陳啟偉，壬○○另持不詳之人
    所有之鋁棒毆打陳啟偉之頭部，陳啟偉乃應聲倒地，庚○○
    尚持玩具空氣槍朝已倒地之陳啟偉臉部射擊，「阿鴻」亦持
    不詳之人所有之棍棒毆打陳啟偉，陳啟偉因而受有顱內出血
    、顱骨骨折等傷害，經送醫急救而於同年月一日下午三時五
    十分不治死亡，戊○○則因而受有頭部外傷併顱內出血及頭
    皮、臉部裂傷等傷害（業已撤回傷害告訴），嗣於翌（二）
    日為警陸續循線查獲，扣得乙○○所有之鋁棒一支、黃柏修
    所有之木棒一友（未用於傷害告訴人與被害人）、丙○○所
    有之木棒一支（深色者）、庚○○所有之未具殺傷力之空氣
    槍一把（槍枝管制編號0000000000號，含彈匣一
    個）。
二、案經戊○○、丁○○（陳啟偉之父）訴請及桃園縣政府警察
    局大園分局報請台灣板橋地方法院檢察署檢察官偵查起訴。
    理  由
甲、有罪部分
一、程序事項
  (一)被告乙○○、丙○○、庚○○、癸○○於警詢、偵查各次之
    供述，並無違法取供之情事，依刑事訴訟法第一百五十六條
    第一項規定，自有證據能力。又按證人己○○、甲○○、吳
    明秋、陳學翔、高文隆、戊○○、乙○○、庚○○、丙○○
    、辛○○分別於原審、本院結證之證詞，依同法第一百五十
    九條第一項規定，渠等於原審及本院之證詞有證據能力。另
    證人己○○、甲○○於警詢中證詞，屬被告以外之人於審判
    外之言詞陳述，且辯護人反對作為本案之證據，則證人己○○、甲○○於警詢中之證詞，自無證據能力。
  (二)再按最高法院九十三年度台上字第三五三三號判決要旨：「
    刑事訴訟法第一百五十九條第一項雖規定，被告以外之人於
    審判外之言詞或書面陳述，除法律有規定外，不得作為證據
    。惟同法第一百五十九條之五第二項已規定，當事人、代理
    人或辯護人於法院調查證據時，知有第一百五十九條第一項
    不得為證據之情形，而未於言詞辯論終結前聲明異議者，視
    為有前項之同意（指同條第一項之同意作為證據）。此乃第
    一百五十九條第一項所容許，得作為證據之例外規定之一。
    」證人即被害人戊○○於警訊、偵查中之證言、證人即目擊
    證人盧啟民、周聖和、吳明秋、高文隆、劉錦龍、陳學翔於
    警詢中之證言；共犯乙○○、丙○○、庚○○、癸○○於警
    詢、偵查中之陳述暨相關具傳聞性質之證據資料，被告及其
    辯護人於原審及本院審理中均表示無意見，且公訴人及被告
    於本院言詞辯論終結前，均未就該等具傳聞性質之證據資料
    之證據能力聲明異議。本院審酌上開證人之陳述及證據資料
    作成時之情況，核無違法取證或其他瑕疵，於偵查中之證言
    ，亦無明顯不可信之情形，認為以之作為證據為適當，則上
    開證人於審判外之陳述及相關證據資料，自得做為證據，合
    先敘明。
二、訊之被告乙○○、丙○○、庚○○均矢口否認有殺人或傷害
    致死之犯行，被告乙○○辯稱：案發當天是高文隆打電話表
    示其店內小姐出事，要伊過去幫忙，伊準備要開車時，看到
    壬○○開車載著陳學翔從伊車旁經過，並向伊招手，伊就跟
    著他們並開車載剛好在車內之黃柏修、癸○○一起前往，到
    了「點將家ＫＴＶ」後，庚○○、丙○○等人才陸續到達，
    伊等一群人在店外等候，後來高文隆表示認識鬧事的客人，
    高文隆進去將小姐帶出之後，並說沒有事情了，要伊等回去
    ，但黃柏修沒有上車，所以伊沒有開車離開，隨即戊○○開
    車門將伊拉下來，用手勒住伊的脖子，揮拳打伊的腹部、頭
    部，並說一個都不要讓伊等走，當時其他人都已經走了，現
    場只有伊、黃柏修、癸○○，伊覺得情況不對，因為戊○○
    他們有三、四人，剛好伊車門沒有關，伊就拿出車內的鋁棒
    向戊○○揮擊頸部、頭部共二下，但戊○○等三、四人就衝
    上來，伊馬上往後跑，同去的丙○○等人有看到，壬○○、
    庚○○、癸○○、丙○○、阿鴻等就趕回來，丙○○一把將
    伊拉出來，伊就向後跑，後來黃柏修將伊手上的鋁棒拿走，
    並用該鋁棒打戊○○，伊回頭後就看到戊○○、陳啟偉被打
    倒在地，被害人陳啟偉被毆擊處離戊○○有一段距離，中間
    還隔著伊的車子，被害人陳啟偉被壬○○毆擊是突發狀況，
    非伊當時所能預見，伊等事前並無約定互相攻擊對方，並無
    殺人之犯意聯絡等語；被告丙○○辯稱：於案發前一天（即
    八月三十一日）晚上十一時許，庚○○、癸○○在大同路的
    「凱悅ＫＴＶ」被打，伊等聽說對方在陽明公園，伊才開車
    載庚○○、周聖和、阿鴻前往陽明公園，後來接到壬○○的
    電話通知要伊等過去「點將家ＫＴＶ」，壬○○並沒有說發
    生什麼事，庚○○以為已經找到打他的人，所以伊載庚○○
    、周聖和、阿鴻一起前往，伊等剛到「點將家ＫＴＶ」時，
    高文隆說沒有事，伊就回車上，回到車上庚○○說他要上廁
    所，叫伊等他，伊就在車上等庚○○，之後庚○○一上車，
    看到有人衝出來，對方有一人用他的二隻手拉著伊車半開的
    窗戶，還問要去那裡，另一人到副駕駛座開車門，因為坐在
    副駕駛座的庚○○之前有被打且有受傷，伊就幫庚○○將車
    門關上，趕快開車離開，那時乙○○的車子尚未離開，後來
    伊等回頭看，看到乙○○被戊○○打，伊就停車去並下車拿
    車上的木棒朝乙○○跑過去，同時戊○○那方有人往乙○○
    的方向衝過去，伊就拿木棒揮擊，但是沒有打到任何人，隨
    後伊拉著乙○○往後跑，跑到離伊車子不遠處，伊看到壬○○拿著球棒往被害人陳啟偉的臉上、頭部揮打，被害人陳啟
    偉即倒地，伊當時只是要拉乙○○出來而已，與壬○○間並
    無殺人之犯意聯絡等語；被告庚○○辯稱：伊於案發前一天
    與癸○○在大同路的「凱悅ＫＴＶ」被不明人士打，對方知
    道打錯人要與伊等和解，但是對方失約沒有來陽明公園，伊
    等準備要返回「凱悅ＫＴＶ」，但是丙○○開車載伊與另二
    名成年男子到「點將家ＫＴＶ」，到了該處，因為伊不舒服
    ，到裡面上洗手間，等伊出來聽到有人說沒有事可以走了，
    之後伊就坐回丙○○的車上，但是戊○○前來要拖伊下車，
    後來丙○○趕快把門關上準備調頭離開，惟看到乙○○被戊○○從車上拉下來打，伊等趕快從車上跑下來，有聽到被害
    人陳啟偉說要拿槍及武士刀出來，伊就從車上拿玩具空氣槍
    出來，要過去勸阻，伊只有持玩具空氣槍朝戊○○頸部射擊
    ，後來被害人陳啟偉衝向伊處，伊一時緊張才持玩具空氣槍
    對被害人陳啟偉身體射擊四、五槍，此時壬○○突然從車子
    那裡衝過來，被害人陳啟偉沒有注意到旁邊的壬○○，壬○○就持鋁棒往被害人陳啟偉的右臉揮過去，伊看到被害人陳
    啟偉的臉變形並往後倒，伊就往回走還有繼續聽到棒子揮打
    的聲音，伊沒有殺被害人陳啟偉之犯意云云。經查：
  (一)按「殺人與傷害致死之區別，即在下手加害時有無死亡之預
    見為斷。至受傷處所是否致命部位，及傷痕之多寡，輕重如
    何，僅足供認定有無殺意之參考，原不能為區別殺人與傷害
    致人死之絕對標準。」最高法院十九年上字第七一八號著有
    判例。另「刑法上殺人罪與傷害致死罪之區別，本視加害人
    有無故意為斷，被害人所受之傷害，固不能據為認定有無殺
    意之唯一標準，但加害人之下手情形如何，於審究犯意方面
    ，仍不失為重要參考資料。」最高法院八十五年度台上字第
    一六三九號判決採同一見解。另「加重結果犯，以行為人對
    於加重結果之發生有預見之可能，能預見而不預見者為要件
    。刑法第二百七十七條第二項前段之傷害致人於死罪，係對
    於犯普通傷害罪致發生死亡結果所規定之加重結果犯，依同
    法第十七條規定，以行為人能預見其死亡結果之發生而不預
    見為要件，但此所謂能預見乃指客觀情形而言，與加害人本
    身主觀上有無預見之情形不同。倘加害人『主觀上』已有預
    見，而結果之發生又不違背其本意時，即屬刑法第十三條第
    二項所規定『間接故意』之範疇。」最高法院九十四年度台
    上字第六三四三號判決採同一見解，是以本案首應加以審究
    者，即被告乙○○、庚○○、丙○○與同案被告壬○○、「
    阿鴻」間有無共犯之犯意連絡？經查，被害人戊○○如何於
    前揭時、地強拉被告乙○○下車毆打而引起本件事端，以及
    被害人陳啟偉如何遭被告壬○○等人毆打致受有顱內出血、
    顱骨骨折等傷害，經送醫不治死亡之事實，業經證人即被害
    人戊○○於警詢、偵查、原審及本院審理中結證綦詳（見相
    字卷第十九頁、偵字第一三九二五號卷第一二三至一二四頁
    、原審卷二第九十三至九十九頁、本院卷一第一五六至一五
    七），另證人即戊○○在場之友人己○○、甲○○於原審及
    本院審理中亦對被告乙○○、丙○○、庚○○及共犯壬○○
    如何毆打被害人戊○○、陳啟偉之情，證述明白（見原審卷
    一第六十八至七十九頁、第八十八至九十三頁、本院卷一第
    一五八至一０），核與證人即與被告乙○○、丙○○、庚○○前往現場之友人高文隆、吳明秋、陳學翔於警訊及原審審
    理中供述情節大致相符（見偵一三九二五號卷第三十四至四
    十二頁、第四十七至五十頁、第五十二至五十三頁、原審卷
    二第十二至二十一頁、第三十三至四十頁），及與證人即與
    被告乙○○、丙○○、庚○○前往現場之友人周聖和於警訊
    中所供相符（見偵一三九二五號卷第一一三至一一四頁，此
    復為被告乙○○、庚○○於原審及本院審理中所是認（見原
    審卷一第三十二至三十三頁，本院九十六年二月九日審理筆
    錄第三頁），至被告丙○○固不否認因對方有人要圍向乙○○伊有持木棒在現場揮舞之情（見原審卷三第一０一頁），
    惟否認有何毆打被害人陳啟偉之行為，然據證人己○○於本
    院審理時結證後直指被告以拳頭毆打陳啟偉（見本院卷一第
    一五九頁反面、第一六０頁），是被告丙○○辯稱其僅揮木
    棒未打任何人，顯與事實不符，不足採信。至於被害人陳啟
    偉確係因頭部受至鈍器傷致內出血和顱骨骨折造成中樞神經
    性休克死亡之事實，亦經台灣板橋地方法院檢察署檢察官督
    同法醫師相驗、解剖屬實，製有解剖筆錄、相驗屍體證明書
    、驗斷書、相驗照片五幀可憑（見相驗卷第二十、二十三頁
    、第三十八至四十頁、第五十六至六十四頁）。此外，並有
    被告庚○○所有不具殺傷力之玩具空氣槍一把、被告乙○○
    所有之鋁棒一支、丙○○所有之木棒一支（深色者）扣案可
    資佐證。而扣案之空氣槍（槍枝管制編號00000000
    00號），經送鑑定結果，認為係仿GLOCK17 型半自動手槍
    外型造製之玩具手槍，機械性能良好，經實際測試，其發射
    動能甚微，認不具殺傷力，此有內政部刑警政署刑事警察局
    九十三年九月七日桃警刑鑑字第九三０九０五三號槍鑑定報
    告書一份在卷可參。是綜上證人之證述與被告之陳述相互勾
    稽，足認被告乙○○確有持鋁棒毆打被害人戊○○，而被告
    庚○○則有持玩具空氣槍射擊被害戊○○、陳啟偉，被告丙○○確有徒手毆打被害人陳啟偉，案外人黃柏修持被告乙○○手中之鋁棒毆打告訴人戊○○，「阿鴻」持棍棒毆打被害
    人陳啟偉以及在逃被告壬○○亦持鋁棒毆打被害人戊○○及
    陳啟偉之頭、臉部之事實，應堪認定。次查，本件衝突之前
    因一開始係因傳播小姐在「點將家ＫＴＶ」與被害人陳啟偉
    、戊○○等人發生不悅之情事，同案被告壬○○乃通知案外
    人陳學翔並電召被告乙○○、庚○○、丙○○、黃柏修、「
    阿鴻」等人持鋁棒、木棒到場，是被告乙○○、庚○○、丙○○等人到場之時實與被告壬○○等人間即有發生衝突時參
    與鬥毆之認識，雖因雙方人員間有部分人員相互認識而未生
    爭端，原先參與鬥毆之謀議固暫告終止，然被告乙○○、庚○○、丙○○與同案被告壬○○等人間本有友好利害相依之
    關係，是告訴人戊○○突如其來之挑釁行為強拉被告乙○○
    下車毆打，被告庚○○、丙○○、壬○○、「阿鴻」返回現
    場馳援時，自有與之相互協力反擊告訴人戊○○及被害人陳
    啟偉二人之認識。又參諸被告庚○○自承其以空氣槍射擊告
    訴人戊○○及被害人陳啟偉，證人己○○於原審審理中亦結
    證稱庚○○於陳啟偉倒地前即已持槍對陳啟偉射擊等語（見
    原審卷一第七十頁），姑不論該空氣槍是否具有殺傷力，是
    否因此造成告訴人戊○○、被害人陳啟偉任何之身體上之傷
    害，然就其行為顯現於外之動機及主觀犯意，顯非僅欲對告
    訴人戊○○加以反擊，應尚包括被視為告訴人戊○○同夥之
    被害人陳啟偉予以反擊，否則其豈有持空氣槍對被害人陳啟
    偉為射擊行為之理？另被告丙○○於警訊及原審結證時自承
    持木棒在現場對戊○○圍過來之友人揮擊等情（見偵字第一
    三九二五號卷第十四頁、原審卷一第八十三頁）及證人己○○於本院結證稱：戊○○、陳啟偉分別在二處被打，但攻擊
    他們的人會互相跑來跑去而個別攻擊等語（見本院卷一第一
    六０頁正、反面），足認被告乙○○、庚○○、丙○○以及
    同案被告壬○○等人個別對告訴人戊○○、被害人陳啟偉之
    反擊行為，實有共犯間行為相互利用而達共同目的之關係，
    甚明。是被告乙○○、庚○○、丙○○與被告壬○○、案外
    人黃柏修、「阿鴻」間有犯意連絡、行為分擔，堪予認定。
    至被告乙○○、庚○○、丙○○等人固辯稱被害人戊○○與
    被害人陳啟偉被打之地點中間隔者一部車，且相距有八、九
    公尺之遙，而與被告壬○○毆擊被害人陳啟偉間並無犯意連
    絡云云，然如證人戊○○於原審結證稱：「‥‥我口氣差，
    我先動手，我要打對方乙○○‥‥至於他們為何打陳啟偉是
    因為我彼此口氣都很壞，他可能以為我們二人是同一人‥‥
    」（見原審卷二第九十四頁）、證人甲○○於原審結證稱：
    「陳啟偉有叫罵，對方馬夫認為陳啟偉有幫動手的戊○○，
    所以才會也打陳啟偉」（見原審卷一第九十一頁），是被告
    等人所欲反擊者即為告訴人戊○○及被害人陳啟偉二人，自
    難因告訴人戊○○及被害人陳啟偉二人被毆地點相距八、九
    公尺，遽認被告乙○○、丙○○、庚○○三人與被告壬○○
    毆打被害人陳啟偉之行為，無犯意連絡，是被告乙○○、丙○○、庚○○等人此部分所辯，應係卸責之詞，不足採信。
  (二)被告乙○○、丙○○、庚○○與被告壬○○是殺人之犯意連
    絡？亦或傷害之犯意連絡？經查：
    (1)本件衝突之前因乃係傳播小姐在「點將家ＫＴＶ」與被害
      人陳啟偉、告訴人戊○○等人發生不悅之情事，被告壬○○乃通知案外人陳學翔並電邀被告乙○○、庚○○、丙○○、癸○○及案外人黃柏修、吳明秋、高文隆、周聖和、
      「阿鴻」等人前往「點將家ＫＴＶ」會合，於高文隆知悉
      對方即被害人陳啟偉為其友人之弟弟後，即告知大家說是
      認識的人、沒有事，可以離開了，惟於被告乙○○此方人
      群欲離開之際，被害人戊○○乃在場叫囂，並突然將被告
      乙○○拉下車並毆打之，斯時被告乙○○始拿出車內的鋁
      棒揮擊告訴人之頸部、頭部，而被告丙○○、庚○○、壬○○等人見狀始加入鬥毆現場，顯見本件係偶然之衝突事
      件，被告乙○○、丙○○、庚○○等人並非蓄意攜帶鋁棒
      、木棒或玩具空氣槍前往「點將家ＫＴＶ」找告訴人戊○○、被害人陳啟偉尋釁，復因不認識告訴人戊○○、被害
      人陳啟偉二人，亦與之無任何糾紛怨隙，實無殺害告訴人
      戊○○之動機。
    (2)又告訴人戊○○於原審審理時證述：「‥‥我被打之後倒
      地，有整個人爬起來並站起來又被打到倒地，當時我總共
      爬起來二次，第一次被打後倒地整個人站起來之後又被打
      ，後來又站起來，並沒有昏倒，只是人昏昏的，最後站起
      來後，就沒有被打了。」等語（見原審九十四年十二月二
      十二日審判筆錄），益徵被告乙○○等人於持棒毆打告訴
      人戊○○僅係教訓之意，而無對告訴人戊○○猛烈攻擊欲
      取告訴人戊○○之性命之情事，否則焉有罷手之理？復勾
      稽告訴人戊○○所受之傷害為頭部外傷併顱內出血及頭皮
      、臉部裂傷等，經原審函詢告訴人戊○○受傷送醫之敏盛
      綜合醫院，該院主治醫師函覆告訴人戊○○如未即時送醫
      ，應無立即死亡之危險，此有敏盛綜合醫院九十四年十二
      月十四日敏醫字第Ｚ000000000號函後附之法院
      來函回覆稿存卷足憑，足認告訴人戊○○所受之傷害並無
      致命之傷害。從而，自難以被告乙○○等人持鋁棒毆打告
      訴人戊○○之頭部、頸部之身體要害處、被告庚○○持玩
      具空氣槍射擊告訴人頸部之要害處，逕認被告乙○○等人
      有共同殺死告訴人戊○○之犯意。是被告乙○○等人辯稱
      渠等無殺害告訴人戊○○之犯意，應可採信。公訴人以被
      告乙○○等人持質地堅硬之鋁棒、被告庚○○持槍機械性
      能良好、可能擊發子彈之玩具空氣槍對告訴人戊○○之頭
      部、頸部毆打，且告訴人戊○○遭毆擊倒地後又繼續被打
      ，被告乙○○等人顯有殺人犯意云云，然未斟酌上揭各節
      情形，委不足採。
    (3)至於在逃共犯壬○○固持用鋁棒朝被害人陳啟偉之頭、臉
      部之身體要害部位加以攻擊，並因而致被害人陳啟偉死亡
      之結果，然如前述被告乙○○等人毆打告訴人戊○○之情
      節以觀，並無致告訴人戊○○死亡之殺人犯意，而被害人
      陳啟偉復非主要動手毆打被告乙○○之人，亦非本件衝突
      之主導者或導火線，共犯壬○○復非直接與告訴人戊○○
      、被害人陳啟偉發生衝突之人，與被害人陳啟偉並無深仇
      大恨，其目的僅係見被告乙○○遭毆打臨時起意返回現場
      救援，實無從以其下手部位係被害人陳啟偉之要害而推論
      共犯壬○○行為時對被害人陳啟偉有殺人之故意。再參諸
      ，證人己○○於本院審理中結證稱「死者共倒地三次，用
      鋁棒打他頭的不是同一人，至少有二個人打到死者頭部」
      、「（他們一群人有一個很壯的人（指壬○○）打死者臉
      部，是第幾次（倒地）？），第二次」（見本院卷一第一
      五九頁反面、第一六０頁），另被告癸○○於警訊中稱「
      明志在將陳啟偉打倒後便參與共同毆打戊○○」（見偵字
      一三九二五號卷第十一頁），是被害人陳啟偉於本件衝突
      中，曾倒地三次，頭部遭攻擊並非出自同一人之手，而共
      犯壬○○於毆打被害人陳啟偉之頭部，致被害人陳啟偉於
      第二次倒地後，共犯壬○○即行轉身至告訴人戊○○處毆
      打告訴人戊○○，苟共犯壬○○確有殺人犯意，自可於被
      害人陳啟偉倒地後繼續毆打被害人陳啟偉頭部，何以見其
      倒下即行轉向告訴人戊○○處，足認共犯壬○○實無殺人
      之故意甚明。是以本件從被告等犯罪之動機、目的、犯罪
      之方法、被害人受傷之情形，綜合判斷，尚難認定被告乙○○、庚○○、丙○○與共犯壬○○、「阿鴻」對被害人
      陳啟偉之死亡『主觀上』有所預見，並進而實施或其結果
      之發生又不違背其本意之情形，故被告乙○○、庚○○、
      丙○○與共犯壬○○、「阿鴻」，並無殺害被害人陳啟偉
      之故意，應可認定。又按死亡之結果，自係上訴人等合同
      行為所致，無論死於何人所加之傷，在共犯間均應負全部
      之責，並無分別何部分之傷孰為下手人之必要（最高法院
      二十七年上字第七五五號判例足資參照），被告乙○○、
      庚○○、丙○○雖非直接加害被害人陳啟偉致其死亡之人
      ，然如前述，被告乙○○、丙○○、庚○○等人即應共犯
      壬○○之邀到達現場，原本雖未發生有衝突鬥毆之情，惟
      據被告乙○○於偵查中結證稱：我車上原本有放一支鋁棒
      ，阿修（即黃柏修）另外準備一支木棒，魏（癸○○）沒
      有帶，其他蔡（壬○○）、阿鴻、莊（即丙○○）各一支
      棍棒」等語（偵字第一三九二五號卷第八十三頁），是渠
      等車上為先前可能發生之鬥毆行為備有鋁棒、木棒等器械
      為被告等人彼此間所知悉，被告乙○○自車上取出鋁棒揮
      擊告訴人戊○○時，被告丙○○、共犯壬○○亦分持木棒
      、鋁棒前來支援追打告訴人戊○○、被害人陳啟偉二人時
      ，渠等以此群棒加諸被害人身體上在通常觀念客觀上不得
      謂無預見發生死亡結果之可能，故被告乙○○、庚○○、
      丙○○與共犯壬○○等人之行為，因其等追打告訴人戊○○、被害人陳啟偉之目的均係欲對告訴人戊○○毆打被告
      乙○○之行為加以反擊，故當係互為利用他人之行為而達
      共同之目的，應認彼此間有傷害之犯意聯絡及行為分擔。
      從而，被告乙○○、庚○○、丙○○與共犯壬○○間有傷
      害之犯意連絡堪予認定。
  (三)、被告乙○○、庚○○、丙○○對於陳啟偉死亡之結果，客
      觀上有預見之可能，但主觀上並無預見：按刑法上之加重
      結果犯，係以行為人對於加重結果之發生客觀上有預見之
      可能，能預見而不預見者為要件。刑法第二百七十七條第
      二項前段之傷害致人於死罪，係對於犯普通傷害罪致發生
      死亡結果所規定之加重結果犯，依同法第十七條規定，以
      行為人能預見其死亡結果之發生而不預見為要件，此所謂
      能預見，係指客觀情形而言，與加害人本身主觀上有無預
      見之情形不同，最高法院九十三年度台上字第三三七七號
      判決採同一見解。本件告訴人戊○○、被害人陳啟偉因與
      傳播小姐陪侍問題，引來被告乙○○、庚○○、丙○○、
      共犯壬○○等人到場處理，雖因友人從中示意未生衝突，
      但因告訴人戊○○突拉被告乙○○下車毆打，致使被告庚○○、丙○○、共犯壬○○、黃柏修、「阿鴻」等人持鋁
      棒、木棒等對告訴人戊○○及被害人陳啟偉加以反擊，然
      以多數人持鋁棒、木棒等堅硬之械器攻擊手無寸鐵之少數
      群體，在混亂之鬥毆場合，易因持械之行為人失控用力過
      猛，致使被害人死亡之虞，常人就此當無不知之理，而被
      告乙○○、庚○○、丙○○對此，在客觀上能預見持鋁棒
      、木棒械器之鬥毆，極易失控因傷及頭部、致顱骨骨折、
      顱內出血、骨折等導致死亡之結果，但因被告乙○○、庚○○、丙○○與共犯壬○○等人主觀上並無要陳啟偉死亡
      之結果，是以被告乙○○、庚○○、丙○○與共犯壬○○
      主觀上並無此預見至明，但仍無法解免其與共犯壬○○傷
      害，因而致被害人陳啟偉死亡之罪責。
  (四)、末查，共犯壬○○以鋁棒毆打被害人陳啟偉頭部，致使被
      害人陳啟偉因頭部受至鈍器傷致內出血和顱骨骨折造成中
      樞神經性休克死亡之事實，亦經台灣板橋地方法院檢察署
      檢察官督同法醫師相驗、解剖屬實，已如前述，是共犯壬○○實施前揭傷害行為與肇致被害人陳啟偉死亡之加重結
      果間，自有相當因果關係存在至明。又按共同正犯，係共
      犯間互有犯意聯絡與行為分擔，而共同正犯應就渠等之犯
      意聯絡對其他共同正犯所實施之行為負其全部責任。而被
      告乙○○、庚○○、丙○○復因與共犯壬○○間有傷害之
      犯意連絡，有共犯行為相互利用之關係，且在客觀上應能
      預見死亡結果之發生，是被告乙○○、庚○○、丙○○就
      共犯壬○○傷害被害人陳啟偉致生死亡之結果，應負共犯
      之責甚明。
  (五)、綜上所述，本件事證明確，被告乙○○、庚○○、丙○○
      犯行足堪認定，應依法論科。
三、核被告乙○○、庚○○、丙○○所為，係犯刑法第二百七十
    七條第二項前段之傷害致人於死罪。公訴人雖認被告乙○○
    、庚○○、丙○○係犯刑法第二百七十一條第一項之殺人罪
    嫌，惟如前述，被告乙○○、庚○○、丙○○與共犯壬○○
    等人並無殺人之犯意連絡，且審之兩造間之衝突乃屬突發之
    細故，並無宿怨，當不致為此即萌殺人犯意，業如前述。綜
    此，本件尚難認定被告乙○○、庚○○、丙○○與共犯壬○○等人有殺人之故意，是以起訴法條尚有未洽，應予變更。
    又被告乙○○、庚○○、丙○○等人行為後，刑法第二十八
    條有關正犯之規定，業於九十四年二月二日修正公布，並自
    九十五年七月一日起施行，然修正前第二十八條規定：「二
    人以上共同實施犯罪之行為者，皆為正犯」，修正後則規定
    ：「二人以上共同實行犯罪之行為者，皆為正犯」，亦即修
    正後規定，固將原來共同正犯之共同「實施」犯罪，改為共
    同「實行」犯罪，但就本案被告乙○○、庚○○、丙○○等
    三人與共犯壬○○等人係共同為上開傷害致人於死之犯罪行
    為，不論適用修正前、後之刑法第二十八條規定，被告乙○○、庚○○、丙○○等三人與綽號「阿鴻」及黃柏修、壬○○均應成立共同正犯，經比較修正前、後之規定，對被告等
    三人並無不利，自不生新舊法比較之問題，而應適用現行、
    有效之修正後之刑法第二十八條，是被告乙○○、庚○○、
    丙○○與共犯壬○○、黃柏修、「阿鴻」間就上開傷害致人
    於死之犯行，有犯意之聯絡及行為之分擔，應依修正後刑法
    第二十八條之規定均論以為共同正犯。
四、原審以被告被告乙○○、庚○○、丙○○殺人罪部分不能證
    明，並以傷害罪部分業告訴人戊○○撤回告訴為由，而諭知
    被告乙○○、庚○○、丙○○殺人罪部分無罪，傷害罪部分
    公訴不受理，固非無見，惟查：本件衝突之前因一開始係因
    傳播小姐在「點將家ＫＴＶ」與被害人陳啟偉、戊○○等人
    發生不悅之情事，被告壬○○乃通知案外人陳學翔並電召被
    告乙○○、庚○○、丙○○等人持鋁棒、木棒到場，是被告
    乙○○、庚○○、丙○○等人到場之時實與被告壬○○等人
    間即有發生衝突時參與鬥毆之認識，雖因雙方人員間有部分
    人員相互認識而未生爭端，原先參與鬥毆之謀議固暫告終止
    ，然告訴人戊○○突如其來之挑釁行為強拉被告乙○○下車
    毆打，被告庚○○、丙○○、壬○○、「阿鴻」返回現場馳
    援時，自有與之相互協力反擊告訴人戊○○及被害人陳啟偉
    二人之認識。且被告乙○○、庚○○、丙○○以及壬○○等
    人個別對告訴人戊○○、被害人陳啟偉之反擊行為，尚有共
    犯間行為相互利用而達共同之目的關係，已如前述，而共同
    正犯應就渠等之犯意聯絡對其他共同正犯所實施之行為負其
    全部責任。被告乙○○、庚○○、丙○○復因與共犯壬○○
    間有傷害之犯意連絡，有共犯行為相互利用之關係，且在客
    觀上應能預見死亡結果之發生，是被告乙○○、庚○○、丙○○就共犯壬○○傷害被害人陳啟偉致生死亡之結果，應負
    共犯之責。原判決漏未審及被告乙○○、庚○○、丙○○等
    人與共犯壬○○等人行為之目的，以及前述傷害行為有相互
    利用之情，徒以被害人陳啟偉死亡之結果為同案被告壬○○
    一人所為，將被告乙○○、庚○○、丙○○與共犯壬○○間
    之傷害犯意予以切割，認定被告乙○○、庚○○、丙○○等
    之傷害犯意僅及於告訴人戊○○一人，不及於被害人陳啟偉
    ，其事實及共犯犯意之範圍之認定，容有未洽。檢察官上訴
    意旨認被告等應構成共同殺人罪及殺人未遂罪云云，指摘原
    判決不當，固如前述被告等並無殺人之犯意，而無理由，惟
    原審關於被告乙○○、庚○○、丙○○部分之判決既存有前
    揭瑕疵而無可維持，自應由本院將原審關於被告乙○○、庚○○、丙○○部分之判決予以撤銷改判。又被告乙○○、庚○○、丙○○因告訴人戊○○突如其來之挑釁毆人行為，致
    有本件衝突而罹刑法二百七十七條第二項前段之重典，惟審
    諸被告乙○○、庚○○、丙○○等三人所為傷害之行為主要
    加諸告訴人戊○○一人，對於被害人陳啟偉所受之傷害以及
    死亡之結之加工、助力尚微，惟因共犯責任之故而罹此重典
    ，不無情輕法重犯罪情狀顯可憫恕之情，科以法定最低之刑
    猶嫌過重，爰依修正後刑法第五十九條規定減輕其刑（按，
    新法第五十九條之規定為法院就酌減審認標準見解之明文化
    ，非屬法律之變更，無新舊法比較之問題，最高法院九十五
    年度第八次刑事庭決議六之(一)參照）。爰分別審酌被告乙○○、庚○○、丙○○因告訴人戊○○先行挑釁毆人造成衝突
    ，及對共犯壬○○等人以器械攻擊陳啟偉造成死亡結果之傷
    害行之助力，以及被告等犯罪之動機、目的、手段、所生損
    害等一切情狀，分別量處如主文第二項所示之刑，以資懲儆
    。
五、至扣案之被告乙○○所有之鋁棒一支、被告丙○○所有之木
    棒一支（深色）以及被告庚○○所有空氣槍一把（槍枝管制
    編號0000000000號，含彈匣一個），係被告等共
    犯本件傷害致死罪所用之物，且分別為被告乙○○、丙○○
    及庚○○所有之物，業據被告等承明在卷，爰依修正後刑法
    第三十八第一項第二款之規定併予宣告沒收之。（按，刑法
    第三十八條第一項第一款、第二項雖已將「左列」改為「下
    列」，「犯人」改成「犯罪行為人」，乃屬文字之修正，然
    因沒收屬於從刑，依照最高法院九十五年五月二十三日第八
    次刑事庭會議決議第一點第（五）小點：「從刑附屬於主刑
    ，除法律有特別規定者外，依主刑所適用之法律」，本案無
    刑法修正前後之新舊法比較之問題，自應適用現行、有效之
    法律，併此說明）。另扣案之自被告乙○○車內取出之木棒
    一支（淺色者），固為共犯黃柏修所有，惟未持之為本件傷
    害行為，業據被告乙○○承明在卷，爰不另為沒收之諭知，
    另共犯壬○○、「阿鴻」所持之鋁棒與棍棒並未扣案，且究
    係何人所有亦有未明，復非屬違禁物無為義務沒收之必要，
    為免日後執行之困難，爰不另為沒收之諭知，併此敘明。
乙、不另為不受理之諭知部分：
一、公訴意旨略以：被告壬○○、案外人陳學翔於上揭時、地召
    集被告乙○○、庚○○、丙○○、癸○○、案外人黃柏修（
    綽號阿修）、吳明秋、高文隆、周聖和（綽號「小咪」）、
    真實姓名年籍不詳之綽號「阿鴻」等多人分持木棒、鋁棒前
    往「點將家ＫＴＶ」處理，見告訴人戊○○與被告乙○○發
    生肢體衝突，渠等共同基於殺人之犯意，由被告壬○○、乙○○、庚○○、丙○○、案外人黃柏修、「阿鴻」等人分別
    以木棒、鋁棒及手腳毆打告訴人戊○○之頭、頸部等要害部
    位，告訴人戊○○因而受有頭部外傷併顱內出血及頭皮、臉
    部裂傷等傷害。因認被告乙○○、丙○○、庚○○所為均係
    犯刑法第二百七十一條第二項、第一項殺人未遂罪嫌云云。
二、訊之被告乙○○、庚○○、丙○○堅決否認有何殺人未遂之
    犯行，被告乙○○辯稱：伊駕車抵達「點將家ＫＴＶ」後，
    高文隆說是認識的人、沒有事，可以離開了，伊就在車內等
    黃柏修上車，但告訴人戊○○突然將伊拉下車、勾住伊脖子
    並毆打伊，剛好伊車門沒有關，伊才拿出車內的鋁棒向戊○○揮擊頸部、頭部共二下，戊○○那方有三、四人衝上來，
    伊馬上往後跑，斯時丙○○趕回來將伊拉出來，伊就向後跑
    ，沒有再毆打告訴人戊○○，伊無殺害告訴人戊○○之犯意
    等語；被告丙○○辯稱：伊開車載庚○○、周聖和、阿鴻離
    開之際，伊等回頭看到被告乙○○被告訴人戊○○拉下車毆
    打，伊就回頭並拿車上的木棒朝乙○○跑過去，同時戊○○
    那方有人往被告乙○○的方向衝過去，伊拿木棒揮擊，但是
    沒有打到任何人，隨後伊拉著被告乙○○往後跑，伊只有拉
    被告乙○○出來而已，並無與被告乙○○等人有殺害告訴人
    戊○○之犯意聯絡等語；被告庚○○辯稱：伊是看到被告乙○○被告訴人戊○○從車上拉下來打，伊才從車上跑下來，
    有聽到被害人陳啟偉說要拿槍及武士刀出來，伊就從車上拿
    玩具空氣槍出來，要過去勸阻，伊只有持玩具空氣槍朝戊○○頸部射擊，並無殺害告訴人戊○○之犯意等語。
三、按「殺人與傷害致死之區別，即在下手加害時有無死亡之預
    見為斷。至受傷處所是否致命部位，及傷痕之多寡，輕重如
    何，僅足供認定有無殺意之參考，原不能為區別殺人與傷害
    致人死之絕對標準。」最高法院十九年上字第七一八號著有
    判例。另「刑法上殺人罪與傷害致死罪之區別，本視加害人
    有無故意為斷，被害人所受之傷害，固不能據為認定有無殺
    意之唯一標準，但加害人之下手情形如何，於審究犯意方面
    ，仍不失為重要參考資料。」最高法院八十五年度台上字第
    一六三九號判決採同一見解。經查：
  (一)本件衝突之前因一開始係因傳播小姐在「點將家ＫＴＶ」與
    被害人陳啟偉、戊○○等人發生不悅之情事，同案被告壬○○乃通知案外人陳學翔並電召被告乙○○、庚○○、丙○○
    等人持鋁棒、木棒到場，是被告乙○○、庚○○、丙○○等
    人到場之時實與被告壬○○等人間即有發生衝突時參與鬥毆
    之認識，雖因雙方人員間有部分人員相互認識而未生爭端，
    惟於被告乙○○此方人群欲離開之際，被害人戊○○乃在場
    叫囂，並突然將被告乙○○拉下車並毆打之，斯時被告乙○○始拿出車內的鋁棒揮擊告訴人之頸部、頭部，而被告丙○○、庚○○、壬○○等人見狀始加入鬥毆現場，顯見本件係
    偶然之衝突事件，被告乙○○、丙○○、庚○○等人並非蓄
    意攜帶鋁棒、木棒或玩具空氣槍前往「點將家ＫＴＶ」找告
    訴人戊○○、被害人陳啟偉尋釁，復因不認識告訴人戊○○
    、被害人陳啟偉二人，亦與之無任何糾紛怨隙，實無殺害告
    訴人戊○○之動機。
  (2)又如前述，被告乙○○等人持棒毆打告訴人戊○○僅係教訓
    之意，而無對告訴人戊○○猛烈攻擊欲取告訴人之性命之情
    事，且告訴人戊○○所受之傷害為頭部外傷併顱內出血及頭
    皮、臉部裂傷等，如未即時送醫，應無立即死亡之危險，亦
    有敏盛綜合醫院前函後附之法院來函回覆稿存卷為憑，足認
    告訴人戊○○所受之傷害並無致命之傷害。從而，自難以被
    告乙○○等人持鋁棒毆打告訴人戊○○之頭部、頸部之身體
    要害處、被告庚○○持玩具空氣槍射擊告訴人頸部之要害處
    ，逕認被告乙○○等人有共同殺死告訴人戊○○之犯意。是
    被告乙○○等人辯稱渠等無殺害告訴人戊○○之犯意，應可
    採信。公訴人以被告乙○○等人持質地堅硬之鋁棒、被告庚○○持槍機械性能良好、可能擊發子彈之玩具空氣槍對告訴
    人之頭部、頸部毆打，且告訴人遭毆擊倒地後又繼續被打，
    被告乙○○等人顯有殺人犯意云云，顯有誤會。
四、另「告訴乃論之罪，告訴人於第一辯論終結前得撤回其告訴
    ，原判決既認被告拾刀砍傷左前臂並無殺人故意，變更檢察
    官起訴法條，改依刑法第二百七十七條第一項之傷害罪處斷
    ，該條項之罪，依同法第二百八十七條上段規定須告訴乃論
    ，既經告訴人於檢察官偵查中具狀撤回告訴，自應諭知不受
    理之判決」最高法院四十七年台非字第四十一號著有判例。
    經查：是被告乙○○、庚○○、丙○○就此部分所為，應係
    犯刑法第二百七十七條第一項之傷害罪。而傷害罪係告訴乃
    論之罪，告訴人戊○○於原審審理中，具狀撤回對被告乙○○之告訴，依刑事訴訟法第二百三十九條前段規定，其撤回
    告訴之效力應及於被告丙○○、庚○○，依刑事訴訟法第三
    ０三條第三款之規定，對被告乙○○、庚○○、丙○○，本
    應為不受理之諭知，惟因檢察官認此部分之事實與前揭論罪
    科刑部分有想像競合犯裁判上一罪之關係，故不另為不受理
    之諭知。
丙、有關被告癸○○部分
一、原判決無罪部分：
  (一)公訴意旨略以：被告壬○○（現由原審法院通緝中）、陳學
    翔均為經營傳播小姐陪侍業者，因旗下坐檯小姐於民國九十
    三年九月一日凌晨二時許，在桃園縣蘆竹鄉○○街二六號「
    點將家ＫＴＶ」，提早離席，而與被害人即客人陳啟偉、戊○○、己○○、甲○○等人發　生付款糾紛，二人立即召集
    被告乙○○、庚○○、丙○○、癸○○、黃柏修（綽號阿修
    ）、吳明秋、高文隆、周聖和（綽號為「小咪」，後四人未
    據起訴）及姓名年籍不詳之綽號「阿鴻」等多人分持木棒、
    鋁棒前往處理，見戊○○與被告乙○○發生肢體衝突，渠等
    即共同基於殺人之犯意，由被告癸○○與被告壬○○、乙○○、庚○○、丙○○、黃柏修、「阿鴻」等人分別以該木棒
    、鋁棒及手腳下手毆打被害人陳啟偉之頭、頸部等要害部位
    ，被告庚○○尚持玩具空氣槍朝已倒地不起之被害人陳啟偉
    臉部射擊，被害人陳啟偉因而受有顱內出血、顱骨骨折等傷
    害，經送醫不治而於同年月一日下午三時五十分死亡，嗣於
    翌日為警陸續循線查獲，扣得鋁棒一支、木棒二支、玩具空
    氣槍一支。因認被告癸○○所為係犯刑法第二百七十一條第
    一項殺人罪嫌云云。
  (二)公訴人認被告癸○○涉犯上開罪嫌，無非係以證人戊○○之
    證詞、證人即現場目擊證人己○○、甲○○於警詢中之證詞
    ，並有鋁棒一支、木棒二支、玩具空氣槍一支扣案可憑。而
    被害人陳啟偉受有上開傷害死亡，亦經檢察官督同檢驗員相
    驗屬實，有勘驗筆錄、相驗屍體證明書、驗斷書附卷可稽，
    按頭部、頸部為人體要害，以木棒、鋁棒毆擊足以致死，乃
    眾所周知之事，被告乙○○、丙○○、庚○○、癸○○並無
    不能認識之情事，竟夥同壬○○、陳學翔、黃柏修、吳明秋
    、高文隆、周聖和、「阿鴻」等多人分持木棒、鋁棒前往現
    場，合力毆擊被害人陳啟偉致死，足見被告癸○○具有殺人
    故意等為其主要論據。
  (三)按犯罪事實應依證據認定之，無證據不得認定犯罪事實，刑
    事訴訟法第一百五十四條第二項定有明文。又認定不利於被
    告之事實，須依積極證據，苟積極證據不足為不利於被告事
    實之認定時，即應為有利於被告之認定，更不必有何有利之
    證據，最高法院三十年上字第八一六號著有判例可資參照。
    次按刑事訴訟法上所謂認定犯罪事實之證據，係指足以認定
    被告確有犯罪行為之積極證據而言，該項證據自須適合於被
    告犯罪事實之認定，始得採為斷罪資料。如未能發現相當證
    據，或證據不足以證明，自不能以推測或擬制之方法，以為
    裁判之基礎。又刑事訴訟上證明之資料，無論其為直接或間
    接證據均須達於通常一般人均不致有所懷疑，而得確信其為
    真實之程度，始得據為有罪之認定，若其關於被告是否犯罪
    之證明未能達此程度，而有合理性懷疑之存在，致使無法形
    成有罪之確信，根據「罪證有疑，利於被告」之證據法則，
    即不得遽為不利被告之認定，此分別有最高法院二十九年上
    字第三一Ｏ五號、四十年台上字第八六號、七十六年台上字
    第四九八六號判例要旨可資參照。再者，「共犯之成立，除
    共同實犯罪行為者外，其就他人之行為負共犯之責者，以有
    意思聯絡為要件，若事前並未合謀，實施犯罪行為之際，又
    係出於行為者獨立之意思，即不負共犯之責。」、「共同正
    犯，必須有意思之聯絡，如實施犯罪時，一方意在殺人，一
    方意在傷害，即不能以其同時在場而令實施傷害者，亦負共
    同殺人責任。」，最高法院十九年上字第六九四號、三十年
    上字第二一三二號著有判例。
  (四)訊據被告癸○○堅詞否認有殺被害人陳啟偉之犯行，被告癸○○辯稱：伊於案發當天有坐乙○○的車子前往「點將家Ｋ
    ＴＶ」，因為乙○○被陳學翔、壬○○叫過去要處理事情，
    伊就一同前往，到了之後，看到高文隆將小姐帶出來，後來
    小姐被另一位司機（即劉錦龍）載走，沒有多久，戊○○出
    來叫囂，並往乙○○的方向走過去，想拉乙○○下車並對之
    攻擊，當時伊、黃柏修坐乙○○車上，伊等看情形不對就下
    車，乙○○即持鋁棒朝戊○○攻擊，被害人陳啟偉應該是出
    來勸架，伊看到壬○○拿一支棒子往被害人陳啟偉方向走去
    ，並往被害人陳啟偉的頭部揮過去，被害人陳啟偉即倒地，
    後來伊等一群人即離開，伊只有在旁邊看，並未參與互毆，
    亦無殺被害人陳啟偉之犯意等語。
  (五)經查：
    (1)查遍觀全卷（即九十三年度相字第一四八六號相驗卷、九
      十三年度偵字第一三九二五號偵查卷）並無證人指證被告
      癸○○有參與毆打被害人陳啟偉之行為，且證人即同案被
      告丙○○於原審審理時證述：「（問：你看到癸○○時，
      他在做什麼？）往車子旁邊走，我不知道他在做什麼。」
      等語、證人吳明秋於原審審理時證述：「（問：‧‧‧你
      有無看到癸○○下車徒手或是持棍棒或是拿槍打死者或傷
      者？）沒有注意，他應該是戊○○那邊的，當時很混亂。
      」等語、證人陳學翔於原審審理時證述：「（問：你於警
      詢中稱有五人持棒，乙○○、黃柏修、壬○○、阿鴻及你
      ，並沒有包含癸○○，是否實在？）應該是。」、「（問
      ：癸○○當天在衝突現場，有無打死者或是傷者？）他沒
      有打死者‧‧‧」等語、證人高文隆於原審審理時證述：
      「（問：癸○○當時在現場做什麼？）不清楚，我沒有注
      意到。」等語明確，從而，被告癸○○辯稱：伊只有在旁
      邊看，並未參與互毆等語，應可採信。
    (2)次查，被告癸○○並無殺害被害人陳啟偉之事前之犯意聯
      絡：蓋因被告癸○○係因傳播小姐在「點將家ＫＴＶ」與
      被害人陳啟偉、戊○○等人發生不悅之情事，同案被告壬○○乃通知案外人陳學翔並電召而隨同被告乙○○到場，
      惟因雙方人員間有部分人員相互認識而未生爭端，被告癸○○乃準備搭乘被告乙○○之車輛離去，本件衝突乃因被
      告乙○○等待黃柏修上車之際，證人戊○○突然在「點將
      家ＫＴＶ」門口叫囂，並打開被告乙○○所駕駛車輛之車
      門，將被告乙○○拉下來，隨即以手勾住被告乙○○脖子
      對之揮打，此事出突然，即無可能與被告乙○○、丙○○
      、庚○○等人有事先謀議毆打被害人陳啟偉之情事，況如
      前述，衝突發生後，未見被告癸○○未參與鬥毆，亦無證
      據證明被告癸○○有事後與被告乙○○等人為合謀傷害或
      殺害被害人陳啟偉之犯意連絡。
  (六)綜上所述，本案係被告乙○○先遭證人戊○○拉下車毆打而
    引發衝突，經本院調查結果，並亦無證據證明被告癸○○有
    參與毆打被害人陳啟偉之犯行，亦無證據證明被告癸○○有
    殺害被害人陳啟偉之動機，且遍查全卷，被告癸○○與被告
    乙○○、庚○○、丙○○及同案被告壬○○、案外人「阿鴻
    」、黃柏修等人並無事前謀議，亦無確實之證據足證與彼等
    間有殺死或傷害被害人陳啟偉之合議，是被告癸○○就被告
    壬○○、「阿鴻」毆擊被害人陳啟偉之犯行，因無行為之分
    擔、亦無犯意之聯絡，自不負共犯之責。此外，復查無其他
    積極證據足資認定被告癸○○有何起訴書所指之殺人犯行，
    揆諸前揭說明，本即應為被告癸○○無罪之諭知。綜上，原
    審法院諭知被告癸○○無罪之判決，於法自無違誤，檢察官
    猶執前詞上訴指摘原判決此部分之不當，為無理由，應予駁
    回。
二、原判決公訴不受理部分：
  (一)公訴意旨略以：被告壬○○、陳學翔於上揭時、地召集被告
    乙○○、庚○○、丙○○、癸○○、黃柏修（綽號阿修）、
    吳明秋、高文隆、周聖和（綽號「小咪」）、真實姓名年籍
    不詳之綽號「阿鴻」等多人分持木棒、鋁棒前往「點將家Ｋ
    ＴＶ」處理，見告訴人戊○○與被告乙○○發生肢體衝突，
    渠等共同基於殺人之犯意，由被告癸○○與被告壬○○、乙○○、庚○○、丙○○、案外人黃柏修、「阿鴻」等人分別
    以木棒、鋁棒及手腳毆打告訴人戊○○之頭、頸部等要害部
    位，告訴人戊○○因而受有頭部外傷併顱內出血及頭皮、臉
    部裂傷等傷害。因認被告癸○○所為係犯刑法第二百七十一
    條第二項、第一項殺人未遂罪嫌云云。
  (二)按告訴乃論之罪，告訴人於第一審辯論終結前得撤回其告訴
    ，又告訴經撤回者，應諭知不受理之判決，刑事訴訟法第二
    百三十八條第一項、第三百零三條第三款定有明文。次按殺
    人罪之成立，須於實施殺害時，即具有使其喪失生命之故意
    ，方足當之，倘缺乏此種故意，要難遽以殺人罪論處；而縱
    使是殺人未遂罪，其構成要件乃必以行為人有戕害他人生命
    之故意，著手於刺殺之實行而未發生死亡之結果方有該當（
    最高法院四十七年台上字第一三六四號判例參照）。質言之
    ，必須行為人在主觀上有殺害他人性命之意思，並有進而實
    施殺害行為，足致戕害他人性命之認識，復在客觀上已進而
    實施殺害行為，以遂行其戕害他人性命之初發目的，實現其
    犯罪構成事實者，始稱相當。然被告是否具有殺人之故意，
    本係其內心想法，若非被告自白，外人無從窺知，通常僅能
    由被告行為動機、原因，行諸於外之客觀行為及行為當時相
    關情狀，綜合而為認定，即應就行為人有無殺人之動機、告
    訴人受傷之部位、告訴人所受傷害之程度、行為人所持兇器
    之種類、行為人所持兇器殺害之方法、行為人之犯後舉動等
    情況証據為之認定，非謂一經持刀或以刀刺人，即必有殺人
    之故意，此有最高法院十九年上字第七一八號著有判例、八
    十年度台上字第五六二號、八十七年度台上字第四四九四號
    判決意旨可資參照。
  (三)公訴意旨認被告癸○○均係涉犯刑法第二百七十一條第二項
    、第一項之殺人未遂罪嫌，係以證人戊○○之證詞、證人即
    現場目擊證人己○○、甲○○於警詢中之證詞，並有鋁棒一
    支、木棒二支、玩具空氣槍一支扣案可憑。而頭部、頸部為
    人體要害，以木棒、鋁棒毆擊足以致死，乃眾所周知之事，
    被告乙○○、丙○○、庚○○、癸○○並無不能認識之情事
    ，竟夥同被告壬○○、陳學翔、黃柏修、吳明秋、高文隆、
    周聖和、「阿鴻」等多人分持木棒、鋁棒前往現場，合力毆
    擊告訴人戊○○之頭部、頸部，足見被告乙○○等四人人具
    有殺人犯意等為其主要論據。訊據被告癸○○辯稱：伊於案
    發當時雖在場，但只有在旁邊看，並無毆打告訴人戊○○，
    亦無與被告乙○○等人有何殺害告訴人戊○○之犯意聯絡等
    語。
  (四)經查：如前述本件係偶然之衝突事件，被告乙○○、丙○○
    、庚○○、癸○○等人，並無殺害告訴人戊○○之動機。且
    依告訴人戊○○於原審審理時證述：「‥‥我被打之後倒地
    ，有整個人爬起來並站起來又被打到倒地，當時我總共爬起
    來二次，第一次被打後倒地整個人站起來之後又被打，後來
    又站起來，並沒有昏倒，只是人昏昏的，最後站起來後，就
    沒有被打了。」等語（見原審九十四年十二月二十二日審判
    筆錄），益徵被告乙○○等人於持棒毆打告訴人戊○○僅係
    教訓之意，而無對告訴人戊○○猛烈攻擊欲取告訴人戊○○
    之性命之情事，否則焉有罷手之理？復勾稽告訴人戊○○所
    受之傷害為頭部外傷併顱內出血及頭皮、臉部裂傷等，如未
    即時送醫，應無立即死亡之危險，亦如前述，從而，自難以
    共犯被告乙○○等人持鋁棒毆打告訴人戊○○之頭部、頸部
    之身體要害處、被告庚○○持玩具空氣槍射擊告訴人頸部之
    要害處，逕認被告癸○○與被告乙○○等人有共同殺死告訴
    人戊○○之犯意。是被告癸○○辯稱渠無與被告乙○○等人
    殺害告訴人戊○○之犯意，應可採信。
  (五)綜上所述，被告癸○○於案發之時並無殺害告訴人戊○○之
    犯意，應可認定。核被告癸○○所為應係犯刑法第二百七十
    七條第一項之傷害罪，公訴人起訴法條尚有未洽，依最高法
    院七十一年台上字第六六ＯＯ號判決意旨認無變更起訴法條
    之問題。惟查此項罪名依同法第二百八十七條前段規定，須
    告訴乃論，茲據告訴人戊○○於原審審理中，具狀撤回對被
    告乙○○之告訴，依刑事訴訟法第二百三十九條前段規定，
    其撤回告訴之效力應及於被告癸○○，依照前開規定，原判
    決不經言詞辯論就被告癸○○被訴傷害罪部分逕為諭知不受
    理之判決，於法並不合。檢察官猶執前詞上訴指摘原判決此
    部分之不當，亦無理由，亦應予駁回。
丁、至檢察官上訴意旨另以如被告不構成刑法第二百七十一條第
    一項之殺人罪及同條第二項之殺人未遂罪，應尚構成刑法第
    三百八十三條之聚眾鬥毆罪嫌云云，惟查，刑法第二百八十
    三條所謂聚眾鬥毆，係指參與鬥毆之多數人，有隨時可以增
    加之狀況者而言。上訴人等與被告等雙方械鬥時，其參與鬥
    毆之人均係事前約定，並無隨時可以增加之狀況，自與聚眾
    鬥毆之情形不合，最高法院二十八年上字第六二一號著有判
    例，而本件參與鬥毆之人之一方，係被告壬○○事前相約到
    場之部分人員，另一方則為告訴人戊○○及被害人陳啟偉等
    二人，是參與鬥毆之人並無隨時可以增加之狀況，檢察官上
    訴認本件尚構成刑法第二百八十三條之聚眾鬥毆罪，恐有誤
    會，檢察官所指此部分上訴理由，亦無理由，併此說明。
戊、被告癸○○經合法傳喚，無正當理由不到庭，爰不待其陳述
    逕行判決。
據上論斷，應依刑事訴訟法第三百六十八條、第三百六十九條第
一項前段、第三百七十一條、第三百六十四條、第三百條、第二
百九十九條第一項前段、刑法第二十八條、第二百七十七條第二
項前段、第五十九條、第三十八條第一項第二款，判決如主文。
本案經檢察官游明仁到庭執行職務。
中　　華　　民　　國　　96　　年　　3 　　月　　9 　　日
　　　　　　　　　刑事第十五庭審判長法　官  吳昭瑩
　　　　　　　　　　　　　　　　    法　官  王梅英
　　　　　　 　 　　　　　　　　　　法　官  李釱任
以上正本證明與原本無異。
如不服本判決，應於收受送達後十日內向本院提出上訴書狀，其
未敘述上訴之理由者並得於提起上訴後十日內向本院補提理由書
（均須按他造當事人之人數附繕本）。
                                    書記官  洪秋帆
中　　華　　民　　國　　96　　年　　3 　　月　　13　　日
附錄：本案論罪科刑法條全文
刑法第277條
傷害人之身體或健康者，處 3 年以下有期徒刑、拘役或 1 千元
以下罰金。
犯前項之罪因而致人於死者，處無期徒刑或 7 年以上有期徒刑；
致重傷者，處 3 年以上 10 年以下有期徒刑。
